【裁判字號】    89,簡上,181
【裁判日期】    891124
【裁判案由】    給付票款
【裁判全文】
臺灣臺中地方法院民事判決    八十九年度簡上字第一八一號
    上  訴  人  丙○○
    訴訟代理人  陳忠雨律師
                朱慧真律師
    被上訴人    中農證券股份有限公司台中分公司  住台中市○○區○○里○○路
                              .
    法定代理人  董獻文      住.
    訴訟代理人  王叔榮律師
                魏其村律師
右當事人間請求給付票款事件，上訴人對於中華民國八十九年三月七日臺灣臺中地方
法院臺中簡易庭八十八年中簡字第四一九一號第一審判決提起上訴，本院判決如左：
    主      文
上訴駁回。
第二審訴訟費用由上訴人負擔。
    事      實
甲、上訴人方面：
一、聲明：原判決廢棄。被上訴人應給付上訴人新台幣（下同）壹仟壹佰肆拾玖萬陸
    仟元。
二、陳述：除與原判決記載相同者，茲引用之外，補稱：
（一）被上訴人於原審抗辯系爭二紙支票關於其背書之印章，實為訴外人甲○○所盜
      用，且其亦不否認系爭背書印章之真正性，被上訴人自應就此印章遭盜蓋、並
      未授權與訴外人甲○○之事實負舉證責任，否則即應推定其有授權行為，原判
      決卻以上訴人未盡舉證責任為由為上訴人敗訴判決，有違背舉證責任分配原則
      。
（二）被上訴人主張未同意訴外人甲○○為系爭支票上背書，該背書係嗣後應上訴人
      要求所補蓋，與其所提出之錄音帶譯文內容關於甲○○所述一開始就是開支票
      背書，及之前甲○○向上訴人借款所簽發支票有被上訴人蓋章背書並不相符，
      且之前甲○○所交付之支票即有被上訴人蓋章背書者，甲○○所稱之前沒蓋、
      後來才蓋則指後來因借款金額龐大，上訴人才要求須有他人背書以擔保借款之
      清償，又該譯文內容亦可見甲○○應有刻意配合、迴護被上訴人，該錄音帶內
      容難謂真實；另甲○○於另案亦曾說明該錄音帶內容在與董事長對話前，有關
      總經理陳專諒唆使其承認偽造背書之內容已遭消除，而被上訴人告訴甲○○盜
      用印章之偽造文書案仍未偵結，且縱使起訴亦無拘束民事訴訟之效力。
（三）被上訴人於原審提出系爭支票前後手間原因關係抗辯，謂兩造間並無前後手關
      係，惟票據法上直接當事人之人之抗辯成立與否，非以票據上之形式記載為準
      ，而係依現實權利移轉關係決之，本件支票係因訴外人甲○○向上訴人借款，
      甲○○才將系爭已經被上訴人背書之支票交付與上訴人用供清償借款，直接前
      後手係存在於借貸當事人即甲○○、上訴人間，並非兩造，故原審起訴時即未
      曾主張借款關係，得提出借貸原因抗辯者僅甲○○而非被上訴人，被上訴人並
      無原因關係得以對抗上訴人，且被上訴人亦不得以甲○○與上訴人間之關係對
      抗上訴人。
（四）被上訴人前經理乙○並未參與公司業務經營，其僅為公司登記名義負責人，業
      據被上訴人於另案自認無訛，甲○○職稱雖是協理，其實際上才是公司業務實
      際負責人，公司背書票據復未有法律規定加以禁止，更為社會上所常見，甲○
      ○為被上訴人在系爭支票背書，難謂不在其管理事務範圍內，否則以甲○○之
      業務主管身分使用被上訴人之印章背書，表面上亦足始人信其其有代理權為背
      書行為，被上訴人亦應負表見代理之授權人責任。
三、證據：除援用第一審所提證據外，補提支票影本一份，並聲請訊問證人甲○○。
乙、被上訴人方面：
一、聲明：駁回上訴。
二、陳述：除與原判決記載相同者，茲引用之外，補稱：
（一）訴外人甲○○雖任職其公司協理，其職責範圍僅在協助處理分公司經理為證券
      業務招攬，財務部分並非其主管範圍，由被上訴人公司收付轉帳明係並核對總
      公司設於合作金庫之存摺紀錄可知分公司每日營業收支均須轉帳入總公司帳戶
      ，並由總公司統一入帳，甲○○不可能插手財務，被上訴人自不可能授權甲○
      ○對外背書或向外舉債，且公司業務分層負責，更不能以法定代理人未經常至
      辦公室即謂僅屬掛名負責人。另甲○○所稱係經被上訴人公司董事會執行秘書
      鄭廷相授權借款經營丙種融資，但鄭某並非該公司職員，其授權實與被上訴人
      公司無關。
（二）表見代理須以本人有表見之事實，即曾表示授與他人代理權之範圍內，始第三
      人信該他人有代理權為前提要件，一般人將將自己印章交付他人亦屬常見，倘
      持有印章之人逾越受託辦理約定而為之法律行為，本人亦須負表見代理則過苛
      ，被上訴人對甲○○使用印章背書一事，應毋庸負表見代理責任，更不成立直
      接授權人責任。
（三）該錄音帶內容已足證明甲○○背書行為係應上訴人嗣後之要求，並未經被上訴
      人公司授權，且甲○○涉嫌偽造文書之罪嫌亦經台灣台中地方法院檢察署以八
      十八年度偵字第一三二四號偵查中，甲○○為脫免刑責而於本件審理中杜撰利
      己陳述亦有可能，且益見該錄音帶內容應非配合迴護被上訴人。
（四）若原因抗辯不成立，則依票據形式上記載或依上訴人主張之現實票據移轉關係
      ，兩造既為系爭支票前後手，被上訴人自得為原因抗辯；又上訴人於原審八十
      九年一月二十日審理時曾稱本件為借貸關係，則上訴人自應就所主張交付借款
      之事實負舉證責任，其於原審所提匯款單亦僅能證明其與第三人甲○○、蔡敏
      如、蔡月華等人有資金往來，均不足推論有交付借款與被上訴人之事實。
（五）被上訴人否認前法定代理人曾持該印章背書於系爭支票，此亦經甲○○證實該
      背書印章為其所蓋用，並無從顯示被上訴人公司有何票據行為（欠缺背書及交
      付），被上訴人自無付款義務。
三、證據：除援用第一審所提證據外，補提經濟部函文及變更登記表、存摺及交付轉
    帳明細表、證券金融事業管理規則、本院八十九年度簡上字第一八０號民事判決
    書等影本各一份。
    理      由
甲、程序方面：
    按當事人喪失訴訟能力或法定代理人死亡或其代理權消滅者，訴訟程序在有法定
    代理人或取得訴訟能力之本人承受其訴訟以前當然停止；又承受訴訟人，於得為
    承受時，應即為承受之聲明，民事訴訟法第一百七十條、第一百七十五條分別定
    有明文。本件被上訴人公司起訴時之法定代理人為乙○，於本院審理中已變更法
    定代理人為董獻文，有經濟部函文及變更登記表影本一份附卷可稽，被上訴人法
    定代理人董文獻既已聲明承受訴訟，核無不合，應予准許，合先敘明。
乙、得心證之理由：
一、本件上訴人起訴主張其執有訴外人甲○○簽發，發票日均為八十八年七月三十一
    日，以台中市第三信用合作社儲蓄部為付款人，票面金額分別為一百四十九萬六
    千元、一千萬元，票號分別為ＢＡ0000000、ＢＡ0000000號之支
    票二紙，其上並已經由被上訴人中農證券股份有限公司台中分公司背書，該背書
    應是甲○○或被上訴人授權所為，則亦成立表見代理，詎於八十八年七月三十一
    日向付款人為付款之提示未獲支付，以存證信函催告被上訴人負背書人責任亦未
    獲置理，爰依票據關係請求判決被上訴人給付該二筆票款。被上訴人則以兩造間
    並無借貸關係存在，上訴人應證明有借款交付之事實，若原因抗辯不成立，則因
    系爭支票背書所用印章，乃被上訴人平日交付訴外人甲○○收發及報繳證券交易
    之使用，並未授權甲○○向他人舉債或為任何背書，甲○○涉嫌盜用被上訴人印
    章之偽造文書罪嫌，亦經被上訴告訴偵查中，被上訴人自無負背書人責任之理等
    語，資為抗辯。
二、上訴人主張系爭支票二紙係其借款與訴外人甲○○，經甲○○簽發交付被上訴人
    ，被上訴人於其上背書再轉讓與甲○○，再由甲○○持交其作為借款擔保之事實
    ，業據其提出支票影本二紙為證，被上訴人亦不否認並無向上訴人借款而交付該
    二紙支票之情形，被上訴人雖又辯稱系爭支票二紙係其與上訴人間基於前後手關
    係所交付，其得主張原因抗辯，故上訴人應對其所稱之借貸原因關係有無成立生
    效負舉證責任云云；按票據債務人得以其自己與執票人間存在原因抗辯事由為對
    抗，是本件票據債務人既為被上訴人，被上訴人得主張原因抗辯之前提，自須先
    舉證證明其與上訴人間是立於前後手之票據移轉關係。然查，被上訴人雖謂上訴
    人於原審提出系爭支票前後手間之原因抗辯云云，然觀諸上訴人於原審八十九年
    一月二十日審理時所稱本件為借貸關係之陳述，並非以該借貸關係存在於兩造間
    ，且觀諸上訴人於原審之陳述，亦均主張係訴外人甲○○向其借款而交付該支票
    ，上訴人非惟未曾有主張與被上訴人間有原因抗辯者，且如前述，上訴人既非票
    據債務人，亦殊無主張此原因抗辯之必要；況且，為票據債務人之被上訴人既主
    張原因抗辯事由，亦須由被上訴人負舉證責任，且於原因關係抗辯涉及消費借貸
    契約時，基於票據無因性原則，為原因抗辯之被上訴人仍須證明雙方之票據原因
    關係乃基於借貸契約，僅在其否認有基於借貸關係進而取得借款之情形下，上訴
    人始有須就有無交付借款一事負舉證責任之必要，並非謂票據原因關係是否基於
    借貸或其他法律關係一節亦均由執票人即上訴人為舉證；是以，本件依被上訴人
    所主張之原因抗辯，則其應有認該支票係由其直接交付與上訴人，該向上訴人表
    示借款之意者應為其本身而非訴外人甲○○之意，惟其又迭稱該支票係由訴外人
    甲○○向上訴人借款時，由甲○○直接交付與上訴人，其並非借款人，對借款或
    交付支票如何自不知情，此非惟顯與前述其所為原因抗辯事實之意旨相矛盾，且
    上訴人於原審及本院審理中復均否認該支票係基於與被上訴人間有何原因關係而
    直接自被上訴人處收受取得者，實無從認有何被上訴人所稱之原因抗辯事實存在
    ，進而，上訴人自更無對基於其已否認之借款原因關係有無交付借款一事，尚須
    負任何舉證責任可言，被上訴人此部分辯解，並無足採。
三、因之，兩造既對票據原因關係為借款部分，實係存在於上訴人與訴外人甲○○間
    ，及該二紙支票交付與上訴人之原因，係基於擔保上訴人將上開借款借與甲○○
    等情均不爭執，則上訴人所主張該二紙支票移轉關係係自甲○○處取得，該被上
    訴人之背書則係交付與上訴人之前所為，應係由甲○○簽發後先交付與被上訴人
    背書後，再轉讓與甲○○持用借款一節，應堪認定。其次，被上訴人固不否認該
    背書印章之真正性，惟辯稱該背書係甲○○未經授權擅自盜蓋其印章所為，其自
    應由被上訴人就此遭盜蓋之事實負舉證責任。經查，依訴外人甲○○與被上訴人
    公司總經理陳專諒、董事長陳明地間之電話內容，甲○○確實曾經表示被上訴人
    公司並沒有授權其向第三人借款時，得使用該印章代被上訴人於票據上背書之權
    限，係因向上訴人借款金額大後，經上訴人軟硬兼施的要求才蓋用，有該錄音帶
    暨譯文一份附卷可稽；且證人甲○○亦到庭結證稱向上訴人借用款項是以其私人
    名義，而以其私人名義之借款是否須經被上訴人公司同意始得為背書一節，並稱
    其認為沒有同不同意之問題，至於其雖又稱是因被上訴人公司欲作丙種融資，才
    要其擔任實際業務之執行工作，向上訴人借款款項之目的亦在此，姑不論被上訴
    人否認有何為丙種融資業務之情形，縱使被上訴人公司有同意其從事丙種融資，
    依其所稱被上訴人公司要求以其名義從事此業務，且甲○○復均以自己名義向第
    三人借款之情節，被上訴人既不願以自己名義從事此種業務而委由甲○○進行，
    自亦不足以說明被上訴人必亦同意由甲○○名義向第三人借款而須簽發票據供擔
    保時，甲○○即有權另以被上訴人公司名義為票據之背書行為；再參諸證人甲○
    ○所稱被上訴人交付該印章，係因其擔任被上訴人公司主管，平時其有鑰匙得取
    得該印章使用，被上訴人交付印章與甲○○既是供該公司一般業務需要之使用，
    然此蓋用為背書之緣由，卻係甲○○向上訴人借款而以背書方式為擔保之目的，
    此借款既與該公司經常性經營業務執行無涉，實亦難認此係被上訴人授權甲○○
    為一般業務使用之使用印章範圍，被上訴人辯稱甲○○使用該印章未獲授權，其
    無背書之真意而不負背書人責任一節，應非無據。另上訴人雖以前述錄音內容經
    部分省略，甲○○係先受被上訴人之總公司總經理唆使向被上訴人之總公司董事
    長為此段虛偽陳述，惟甲○○有何須受他人唆使向被上訴人之總公司董事長為此
    陳述之動機已有不明，且觀諸甲○○坦承沒有人授權使用該印章為背書之該段對
    話，均係其與總經理間之談話時所表明，亦與上訴人所稱係向董事長為虛偽陳述
    之情節不符，自亦難認上訴人所稱經被上訴人有意省略錄音之部分，有何足以影
    響本件訴外人甲○○有無經被上訴人授權蓋用印章為背書之認定；再該錄音帶譯
    文之內容業經當時為對話之人即證人甲○○證稱並無不正確處，只是有部分省略
    ，則上訴人再聲請勘驗以明錄音帶內容與譯文是否相符，即無必要，均附此敘明
    。
四、再以，上訴人主張訴外人甲○○既為被上訴人在系爭支票背書，且以甲○○之業
    務主管身分使用被上訴人之印章背書，表面上亦足始人信其有代理權為背書行為
    ，被上訴人亦應負表見代理之授權人責任云云。惟此甲○○所背書蓋用被上訴人
    之印章之行為，因如前述，核與甲○○基於被上訴人授權得執行之公司業務範圍
    有間，上訴人復不否認從未與被上訴人為任何接洽，尚難僅憑該印章為被上訴人
    者，即堪認有何足始上訴人相信甲○○就此背書亦有代理權，被上訴人有為任何
    表見事實之情形；且按代理者，係代理人於代理權限內，以本人名義向第三人為
    意思表示，或由第三人受意思表示，而其效力直接歸屬於本人之行為，本件上訴
    人所主張表見代理者既係對該背書之票據行為而言，然其亦自承該票據之交付關
    係係由訴外人甲○○簽發後，自行以交付與被上訴人之意思，盜蓋被上訴人印章
    為背書後，再轉讓與甲○○，甲○○再交付與其執有，甲○○代理被上訴人所為
    背書轉讓對象亦係甲○○，並非上訴人，上訴人得否就該背書轉讓行為主張表見
    代理之餘地，亦非無疑，是均難認上訴人有何得基於表見代理關係認被上訴人負
    有背書責任者，上訴人此部分主張，亦無理由。
五、原審判決理由中：
  （一）以上訴人起訴有主張借貸關係，並以此部分上訴訴無理由而判決駁回之部分
        ，業經上訴人指稱並未基於借貸契約向被上訴人為請求，而觀諸上訴人於原
        審起訴狀所載及審理中所為之陳述，確均未有基於借貸契約提起本件訴訟之
        意旨，原審判決逕就上訴人未起訴之部分為判決駁回之訴外裁判，顯有違誤
        。
  （二）又被上訴人於答辯狀雖辯稱該二紙支票上關於其背書印文係遭偽造，然依其
        陳述均不否認印之真正，且係以並未授權訴外人甲○○之答辯內容以觀，其
        所辯稱者應指支票背書係遭訴外人甲○○盜蓋，如前述，此印章遭他人盜蓋
        之變態事實自應由被上訴人負舉證責任，原審判決以上訴人應舉證證明被上
        訴人有授權與訴外人甲○○，且上訴人迄未能舉證而為其敗訴之判決，亦有
        不當。
    惟原審判決雖有上開不當之處，如前述，被上訴人抗辯該支票二紙之背書並未經
    其授權，其並無背書行為自亦不負背書人責任，既尚屬可信。從而，上訴人主張
    本於票據之法律關係，請求被上訴人給付上開票款為無理由，不應准許之。上訴
    意旨指摘原判決不當，求予廢棄改判，仍為無理由，應予駁回。
四、據上論結，本件上訴為無理由，依民事訴訟法第四百三十六條之一第三項、第四
    百四十九條第二項、第七十八條，判決如主文。
中      華      民      國    八十九    年     十一     月    二十四    日
                                    臺灣臺中地方法院民事第一庭
~B審判長法官  吳惠郁
~B法      官  王金洲
~B法      官  林麗真
右正本證明與原本無異
如對本判決上訴，須於判決送達後二十日內向本院提出上訴狀，同時表明上訴理由；如已於本判決宣示後
送達前提起上訴者，應於判決送達後十日內補具上訴理由（均須按他造當事人之人數附繕本）。
中      華      民      國    八十九    年     十一     月    二十四    日
~B法院書記官


司法院資訊處製作；財團法人民間司法改革基金會備份。
